【裁判字號】    89,判,1941
【裁判日期】    890615
【裁判案由】    營利事業所得稅
【裁判全文】
行  政  法  院  判  決                          八十九年度判字第一九四一號
    原      告  江興緞壓工業股份有限公司
    代  表  人  甲○○
    被      告  財政部臺灣省中區國稅局
右當事人間因營利事業所得稅事件，原告不服行政院中華民國八十八年五月三日台八
十八訴字第一七二一一號再訴願決定，提起行政訴訟。本院判決如左︰
    主  文
原告之訴駁回。
    事  實
緣原告八十四年度營利事業所得稅結算申報，列報商品盤損新台幣（下同）三三三、
五四○元，被告初查以其商品性質尚無可能發生自然損耗、變質或滅失情事，乃依財
政部七十四年五月三十日台財稅第一六七九六號函釋及營利事業所得稅查核準則第一
百零一條第三款之規定，否准認列。原告不服，申經復查結果，未獲變更，循序提起
訴願、再訴願，均遭駁回，遂提起行政訴訟。茲摘兩造訴辯意旨如次：
原告起訴意旨略謂︰一、按「會計師代理所得稅事務辦法」第十八條規定：「．．．
各種書表及工作底稿，稽徵機關未統一制定格式者，得由會計師視其所代理事務實際
需要自行擬定」；次按「會計師辦理所得稅查核簽證申報須知」第七條規定：「會計
師辦理所得稅查核簽證申報，應依．．．憑以決定合宜之方法及程序，加以審查或抽
查。」另審計準則公報第三號「查核工作底稿準則」第十六條明訂：「複核工作之執
行，得以下列方式表示之：1.在所有之工作底稿上簽名。2.僅在主表或下結論之工作
底稿上簽名。3.另編備忘錄或查核工作底稿、敘述複核工作或程序實施之情形並簽名
。」原告八十四年度財務報表簽證係委聘致遠會計師事務所辦理，會計師已依照一般
公認審計準則及有關法令之規定，並就專業判斷執行必要之查核程序，以便對原告當
年度財務報表表示意見。會計師提示被告之工作底稿中，會計師已在工作底稿引導表
；即底稿中之資產負債表及損益表，予以覆核並簡簽，且存貨及成本科目亦經審計主
管覆核及簡簽，另會計師亦已編製備忘錄（複核及核准彙總表）敘述複核工作或程序
實施之情形並簽名，因此會計師執行複核工作完全符合審計準則公報第三號第十六條
之規定，何有被告以彙總表未經簽證會計師簽章覆核而認定未經適切之查核程序云云
。被告審查過程中對於工作底稿之複核程序完全未曾查詢會計師意見及詳實查證相關
證據，而自行訂定審計規範以取代一般公認審計準則，並據以臆測推論作成決定，顯
違反行政法院六十一年判字第七十號「認定事實，須憑證據，不得出於臆測，此項證
據法則自為行政訴訟所適用。」另原告於再訴願書中已明確說明稅務代理人實際盤點
被告已於會計師簽證之查核報告書中詳細載明實際盤點過程，另依專業判斷所執行之
查核結果，其證據甚為明確。二、原告於再訴願書中敘明適用修正查核準則第一百零
一條第二款之規定，惟依再訴願決定書中引述依被告補充說明述及盤點報告未說明盤
損之正當理由，係完全否定財政部發佈台財稅第八七一九三七四一九號函有關修正查
核準則第一百零一條第二款之修正原意，依其修正總說明第四款第七項：「基於減少
徵納雙方爭議觀點，刪除商品盤損以稅務代理人盤點報告為憑者，需另行提出正當理
由及證明文件之規定」因此原告商品盤損認列之法令依據已足。另原告產銷金屬鍛壓
製品，生產過程中須經裁切、鍛壓及磅秤等操作程序，其產生之原物料下料誤差勢所
必然，而金屬製品儲放期間之鏽蝕致質量流失亦是必然現象，且原告產銷記錄之計數
單位於在製品及製成品為「個」，即依預先設訂之標準就磅秤重量（公斤）換算為單
位「個」，並於期末盤點時按實際盤點之重量換算為個，以致盤點換算個數和帳載個
數產生差異。原告設計有健全之內部會計控制制度及存貨管理流程，並採用永續盤存
制度，因此依前述產品製程特性及計數單位換算而產生之差異應屬合理。三、綜上所
述，無論會計師依照審計準則及相關法令之規定執行查核工作及財政部修訂查核準則
之意旨，完全證明原告列報盤損係屬合理，因此謹請鈞院撤銷再訴願決定，訴願決定
及復查決定，以維原告權益等語。
被告答辯意旨略謂︰一、原告訴稱已於會計師簽證之查核報告書中詳細載明實際盤點
過程並依專業判斷執行之查核結果，其證據甚為明確。另原告產銷金屬鍛壓製品，生
產過程中，須經裁切、鍛壓及磅秤等操作程序，其產生之原物料下料誤差勢所必然，
而金屬製品儲放期間之鏽蝕致質量流失亦是必然現象云云。二、查本件原告係產製自
行車、機車、汽車、五金及其他零件為業。八十四年度營利事業所得稅列報商品盤損
三三三、五四○元，其中包括在製品盤損四八二、四八七元，製成品盤盈一四八、九
四七元，經查原告產製在製品係以元鐵或鐵板為材料，原告以公斤為計算耗用單位，
其產製過程中，由材料製造成產品，以個或組為單位，其產製過程中既已列報損枆，
系爭在製品損耗，原告主張生產過程中須經裁切、鍛壓及磅秤等操作程序及鏽蝕等現
象勢必造成損耗乙節，經查其性質應屬製造過程之損耗，非屬商品盤損。另原告主張
實際盤點報告已於會計師簽證查核報告書中詳細載明實際盤點過程並依專業判斷執行
查核乙節，經查原告雖提供存貨盤點觀察報告，並無確切經稅務代理人實際參與盤點
之報告，與前揭查核準則第一百零一條第二款規定不符，所訴不足採據，原處分及一
再訴願決定並無違誤，請駁回原告之訴等語。
    理  由
按「營利事業所得之計算，以其本年度收入總額減除各項成本費用、損失及稅捐後之
純益額為所得額。」為行為時所得稅法第二十四條第一項所明定。次按「商品盤損，
已於事實發生後十五日內檢具清單報請該管稽徵機關調查，或經稅務代理人盤點並提
出報告，經查明屬實者，應予認定。」「商品盤損，依商品之性質，不可能提出證明
文件者，如營利事業會計制度健全，經實地盤點結果，其商品盤損率在百分之一以下
者，得予認定。」為營利事業所得稅查核準則（以下簡稱查核準則）第一百零一條第
二款及第三款前段所規定。又營利事業適用查核準則第一百零一條第三款規定列報商
品盤損者，各稽徵機關應切實查明，其商品之性質可能發生自然損耗、變質或滅失情
事者，始得依上開條款規定認列，復為財政部七十四年五月三十日台財稅字第一六七
九六號函所明釋。本件原告本年度列報商品盤損新台幣三三三、五四○元，被告以原
告係生產自行車、機車、汽車五金及其他零件為業，其商品性質尚無可能發生自然損
耗、變質或滅失情事，乃否准認列。原告以渠生產銷售汽車、機實、自行車零件等產
品，均屬鐵製之細小零件，仍會發生自然損耗、變質或滅失云云，申經復查決定，以
原告存貨大部分為金屬製品，所申報之商品盤損，既非自然損耗，且原告主張製成品
盤損發生原因為磅秤誤差，採用重量換算數量之差異，實乃因原告人為疏失所致，自
與規定不合。又原告並未於商品盤損事實發生後十五日內報備，且僅提供存貨盤點觀
察報告，並無確切稅務代理人實際參與盤點之報告，核與前揭查核準則第一百零一條
第二款規定不合，乃未准變更。原告以其產銷之貨品原料主要係鐵製之細小零件，生
產過程中必然具備原物料之裁切、鍛壓、磅秤等操作程序，其產生之原物料下料誤差
勢所必然，而金屬製品儲放期間之蝕質量流失亦為必然現象；又本案已提示稅務代
理人盤點報告，依修正後查核準則第一百零一條第二款規定，應可認列云云，訴經財
政部訴願決定及行政院再訴願決定，以原告商品盤損並未向稽徵機關報備，復查及訴
願時僅提供存貨盤點觀察報告，並無稅務代理人實際參與盤點之報告，其提示之部分
存貨盤點紀錄查無抽盤人員或會計師之簽章。原告申報商品盤損之商品如扳手、內輪
、外輪、傳動主軸、心軸、座墊等，非屬細小零件，應無自然滅失情形。原告主張操
作過程產生原物料下料誤差，屬製造過程之損耗，非自然損耗，遂駁回其一再訴願。
揆諸首揭法規說明，被告所為否准認列商品盤損之處分，及一再訴願決定遞加以維持
，於法尚無不合。原告起訴訴稱：原告所提出之稅務代理人盤點與報告，均經簽證之
會計師逐頁簽名，並於查核報告書中詳細載明實際盤點過程，且依會計師專業判斷所
執行之查核結果，自屬可採。又原告產銷金屬鍛壓製品，生產過程中，須經裁切，鍛
壓及磅秤等操作程序，其產生之原物料下料誤差勢所必然，而金屬製品儲放期間之鏽
蝕致質量流失，均屬自然損耗，應准予認列商品盤損云云。查商品盤損經稅務代理人
盤點並提出報告，經查明屬實者，應予認定。為前述查核準則第一百零一條第二款所
定。本件原告所提出之查核報告，僅係存貨盤點報告，會計師係於存貨盤點報告作成
後，就該書面審查而加以簽名，會計師並未親自參與盤點，自與查核準則第一百零一
條第二款所規定之要件有間。次查生產過程中原物料之裁切、鍛壓、磅秤等操作程序
，其所產生之原物料下料誤差，屬製造過程之損耗，其產製造程中已列報損耗，自不
得再重複列報為商品盤損。又原告係生產自行車、機車、汽車、五金及其他金屬零件
，其商品性質尚無可能發生自然損耗。綜上所述，被告所為否准認列商品盤損之處分
，尚無不妥，一再訴願決定遞予維持，亦無不當，原告起訴論旨尚難認有理由，應予
駁回。
據上論結，本件原告之訴為無理由，爰依行政訴訟法第二十六條後段，判決如主文。
中    華    民    國     八十九      年      六      月      十五       日
                    行 政 法 院 第 一 庭
                                審 判 長 評  事      藍  獻  林
                                         評  事      高  啟  燦
                                         評  事      黃  璽  君
                                         評  事      廖  宏  明
                                         評  事      鄭  忠  仁
右  正  本  證  明  與  原  本  無  異
                                         法院書記官  彭  秀  玲
中    華    民    國     八十九      年      六      月      十五       日


司法院資訊處製作；財團法人民間司法改革基金會備份。
